臺灣臺北地方法院民事判決
111年度訴字第3154號
原      告  合作金庫資產管理股份有限公司

法定代理人  蔡見興  
訴訟代理人  陳佳宜  
被      告  陳敏榮  

            陳敏益  

訴訟代理人  陳俊翰律師
上列當事人間請求塗銷抵押權登記等事件，本院於民國111年11
月4日言詞辯論終結，判決如下：
    主      文
原告之訴駁回。
訴訟費用由原告負擔。
    事實及理由
壹、程序部分：
    被告陳敏榮經合法通知，未於言詞辯論期日到場，核無民事
    訴訟法第386條所列各款事由，應依原告之聲請，由其一造
    辯論而為判決。
貳、實體部分：
一、原告起訴主張略以：原告為被告陳敏榮之債權人，持有臺灣
    南投地方法院核發97年度執字第2540號債權憑證，被告陳敏
    榮將其坐落於新北市○○區○○○段○○○○段000地號土地（權利範
    圍1/4）（下稱系爭土地）設定擔保債權總金額為新臺幣（
    下同）1,500萬元之最高限額抵押權（下稱系爭抵押權）予
    被告陳敏益。而系爭抵押權設定日期為民國88年2月24日，
    其餘有關事項皆無記載，有關系爭抵押權所擔保之債權是否
    存在，不無疑問，而系爭土地經鑑定後價格不足以清償系爭
    抵押權所擔保之債權，致無拍賣實益，影響原告受償之權利
    。然被告並未舉證證明系爭抵押權所擔保之債權存在，基於
    抵押權之從屬性，系爭抵押權應失所附麗；又縱系爭抵押權
    所擔保之債權存在，上開債權請求權亦因罹於時效而消滅，
    原告得代位被告陳敏榮主張時效抗辯。被告陳敏榮怠於行使
    權利，原告本於債權人地位，代位被告陳敏榮訴請確認被告
    間以系爭抵押權所擔保之債權不存在，並依民法第242條、
    第767條第1項中段規定，代位請求被告陳敏益應塗銷系爭抵
    押權之登記等語。並聲明：㈠確認被告陳敏榮就其所有系爭
    土地設定之系爭抵押權所擔保之債權不存在。㈡被告陳敏益
    將應系爭抵押權設定登記予以塗銷。
二、被告陳敏益則以：被告陳敏榮積欠被告陳敏益之債務，經被
    告陳敏益向本院聲請核發101年度司促字第30810號支付命令
    （下稱系爭支付命令）確定，系爭抵押權所擔保之債權確係
    存在，且系爭支付命令確定後已生既判力，原告不得再為相
    反之主張。況被告陳敏益於101年12月7日聲請核發系爭支付
    命令，依民法第125條、第129條之規定，債權請求權時效自
    應重新起算15年，並無時效完成之問題等語，資為抗辯。並
    聲明：原告之訴駁回。
三、被告陳敏榮未於言詞辯論期日到場，亦未提出書狀作何聲明
    或陳述。
四、得心證之理由：
  ㈠按確認法律關係之訴，非原告有即受確認判決之法律上利益
    者，不得提起之，民事訴訟法第247條第1項前段定有明文。
    又上開規定所謂即受確認判決之法律上利益，係指因法律關
    係之存否不明確，致原告在私法上之地位有受侵害之危險，
    而此項危險得以對於被告之確認判決除去之者而言，故確認
    法律關係成立或不成立之訴，苟具備前開要件，即得謂有受
    確認判決之法律上利益，縱其所求確認者為他人間之法律關
    係，亦非不得提起（最高法院42年台上字第1031號判決先例
    參照）。本件原告主張系爭抵押權所擔保之債權不存在，被
    告陳敏益應塗銷系爭抵押權登記乙節，既為被告陳敏益以上
    開情詞所否認，則系爭抵押權所擔保之債權存否不明確，足
    以影響原告對於系爭土地強制執行取償之順位及數額，致原
    告在私法上之地位有受侵害之危險，而此項危險得以其對被
    告之確認判決予以除去，原告提起本件確認之訴，自有即受
    確認判決之法律上利益，合先敘明。㈠
  ㈡次按債務人對於支付命令未於法定期間合法提出異議者，支
    付命令與確定判決有同一之效力。前項支付命令有第496條
    第1項之情形者，得提起再審之訴，並以原支付命令之聲請
    ，視為起訴，104年7月1日修正前民事訴訟法第521條第1項
    定有明文。復按支付命令於民事訴訟法督促程序編依本施行
    法第12條第6項公告施行後確定者，適用修正後之規定。支
    付命令於民事訴訟法督促程序編依本施行法第12條第6項公
    告施行前確定者，債務人仍得依修正前民事訴訟法第521條
    第2項規定提起再審之訴，民事訴訟法施行法第4條之4第1項
    、第2項亦定有明文。另按確定之終局判決就經裁判之訴訟
    標的，有既判力，民事訴訟法第400條第1項亦定有明文。又
    確定之支付命令與確定判決既有同一之效力，則凡確定判決
    所能生之既判力及執行力，支付命令皆得有之，當事人不得
    就該法律關係更行起訴。而確定判決所生之既判力，除當事
    人就確定終局判決經裁判之訴訟標的法律關係，不得更行起
    訴或為相反之主張外，法院亦不得再為裁判。否則將使同一
    紛爭再燃，即無以維持法之安定，及保障當事人權利、維護
    私法秩序，無法達成裁判之強制性、終局性解決紛爭之目的
    （最高法院93年度台上字第1432號判決意旨參照）。原告主
    張其係被告陳敏榮之債權人，被告陳敏榮將其所有之系爭土
    地於88年2月24日設定擔保債權金額1,500萬元、存續期間自
    88年2月22日起至98年2月21日止之最高限額抵押權予被告陳
    敏益等節，固據其提出臺灣南投地方法院97年度執字第2540
    號債權憑證、土地登記謄本等件為證（見本院卷第17頁至第
    20頁、第23頁至第25頁）。然查，被告陳敏益係以被告陳敏
    榮向其借款1,200萬元，尚餘550萬元及其利息未清償為由，
    並提出借據一紙為佐，於101年12月7日向本院聲請核發系爭
    支付命令，因被告陳敏榮未遵期提出異議，系爭支付命令於
    102年1月18日確定等情，業經本院調取系爭支付命令卷宗確
    認無訛。而觀諸被告陳敏益提出借據明載：「本人陳敏榮於
    民國八十八年二月五日向陳敏益先生借款新台幣壹仟貳佰萬
    元。定於九十八年三月一日前全部還清，並應自八十九年起
    ，每年至少要還款新台幣伍拾萬元，於每年三月一日之前給
    付，如有一期未付，則視同全部到期。本人願提供台北縣○○
    鄉○○○段○○○○段○○○地號，所有權四分之一之土地，作為擔保
    品，……。立據人陳敏榮　中華民國88年2月5日」等語，依借
    據所載意旨，可知被告陳敏榮向被告陳敏益借貸，並提供系
    爭土地設定抵押權予被告陳敏益作為擔保，被告間存有消費
    借貸關係，系爭抵押權所擔保之債權實屬存在甚明。又系爭
    支付命令係於104年7月1日民事訴訟法第521條第1項修正公
    布前確定，依104年7月1日修正前民事訴訟法第521條第1項
    規定，與確定判決有同一效力，原告僅得另行提起再審之訴
    爭執系爭支付命令之效力，於再審之訴推翻其效力前，即不
    得再為與系爭支付命令意旨相反之主張，本院亦不得為與系
    爭支付命令意旨相反之認定。是被告陳敏益主張對系爭抵押
    權所擔保之債權存在，應堪採信，原告上開主張，礙難憑採
    。
　㈢再按請求權因十五年間不行使而消滅。消滅時效因請求、承
    認或起訴而中斷；依督促程序，聲請發支付命令者，與起訴
    有同一效力。時效中斷者，自中斷之事由終止時，重行起算
    ，民法第125條前段、第129條第1項第3款、第2項第1款、第
    137條第1項分別定有明文。經查，系爭抵押權所擔保之債權
    為消費借貸債權，業如前述，且依被告二人簽訂之借據約定
    清償日期為98年3月1日，依民法第125條規定，系爭抵押權
    所擔保之債權於清償期屆至後迄114年3月1日請求權時效完
    成。而被告陳敏益於101年12月7日聲請本院核發系爭支付命
    令，後於102年1月18日確定，則系爭抵押權所擔保之債權請
    求權時效於系爭支付命令確定時中斷而重新起算，迄今尚未
    逾15年。是系爭抵押權所擔保債權時效並未完成，請求權時
    效並未消滅，堪以認定。原告主張系爭抵押權所擔保債權已
    罹於時效乙情，要屬無據。
五、綜上所述，系爭抵押權所擔保之借款債權確實存在，且系爭
    抵押權所擔保之債權請求權並未罹於消滅時效，原告依民法
    第242條、第767條第1項規定，請求確認被告陳敏益對被告
    陳敏榮以系爭土地設定系爭抵押權所擔保之債權不存在，並
    代位請求被告陳敏益塗銷系爭抵押權登記，均無理由，應予
    駁回。
六、本件事實已臻明確，兩造其餘之攻擊或防禦方法，及所援用
    之證據，經本院斟酌後，認為與判決基礎之事實並無影響，
    均不足以影響本裁判之結果，自無庸一一詳予論駁之必要，
    併此敘明。
七、訴訟費用負擔之依據：民事訴訟法第78條。
中　　華　　民　　國　　111 　年　　11　　月　　29　　日
                  民事第八庭    法  官  宣玉華
以上正本係照原本作成。
如對本判決上訴，須於判決送達後20日內向本院提出上訴狀。如
委任律師提起上訴者，應一併繳納上訴審裁判費。
中　　華　　民　　國　　111 　年　　11　　月　　29　　日
                                書記官  林怡秀